臺灣臺中地方法院刑事判決
111年度易字第536號
公  訴  人  臺灣臺中地方檢察署檢察官
被      告  蔡毓修



上列被告因詐欺等案件，經檢察官提起公訴（110年度偵字第363
28號），本院判決如下：
    主  文
蔡毓修共同犯行使變造特種文書罪，處拘役肆拾日，如易科罰金
，以新臺幣壹仟元折算壹日。
其餘被訴詐欺取財部分無罪。
    犯罪事實
一、緣劉○○駕駛車號000-0000號自用小客車搭載蔡○○，欲一同前
    往臺中市某處，詎蔡○○與劉○○共同基於行使變造特種文書之
    犯意聯絡，於民國110年5月29日23時50分許，在臺中市○道○
    號高速公路大雅交流道附近某平面道路，共同以醫療用白色
    透氣膠帶與黑色電氣膠布貼蓋車牌方式，將車號000-0000號
    之車牌變造為車號00-0000號之車牌，復將之懸掛在上開車
    輛上使用，再由劉○○駕駛該車搭載蔡○○至臺中市某處而行使
    之，足生損害於公路監理機關對於車輛牌照管理之正確性、
    警察機關對於交通行政管理之正確性。嗣經警循線查獲，始
    悉上情。
二、案經邱○○訴由臺中市政府警察局大雅分局報告臺灣臺中地方
    檢察署檢察官偵查起訴。
    理  由
壹、證據能力部分：
一、本判決以下所引用據以認定被告蔡○○犯罪之被告以外之人於
    審判外之言詞或書面證據等供述證據：即職務報告部分，性
    質上屬傳聞證據，公訴人及被告在本院111年5月24日審理時
    ，均表示同意作為證據使用(見本院卷第86-88頁)，本院審
    酌前開職務報告係承辦警員記載本案偵辦經過，該證據作成
    時之情況，尚無違法取證或不當之情形，應屬適當，依刑事
    訴訟法第159條之5第1項之規定，具有證據能力。
二、又本案認定事實引用之卷內其餘非供述證據，均與本案待證
    事實具有關聯性，並無證據證明係公務員違背法定程序取得
    ，依刑事訴訟法第158條之4規定反面解釋，亦均有證據能力
    。
貳、實體部分：
一、認定犯罪事實根據之證據及理由： 
    上開犯罪事實，業據被告於警詢、本院準備程序及審理時均
    坦承不諱【見臺灣臺中地方檢察署110年度偵字第36328號偵
    查卷宗(下稱偵卷)第45-51頁、本院卷第43、89頁】，且有
    職務報告1紙、指認犯罪嫌疑人紀錄表暨真實姓名對照表(被
    告)共2紙、車輛詳細資料報表、汽車買賣合約書影本各1紙
    、現場暨路口監視器錄影畫面翻拍照片10張在卷可稽(見偵
    卷第43、53-56、73、75、81-85頁)，足認被告之自白與事
    實相符。本案事證明確，被告前揭犯行洵堪認定，應予依法
    論科。
二、論罪科刑：
  ㈠按汽車牌照為公路監理機關所發給，固具有公文書性質，惟
    依道路交通安全規則第8條之規定，汽車牌照僅為行車之許
    可憑證，自屬於刑法第212條所列特許證之一種（最高法院6
    3年台上第1550號判決意旨、最高法院64年度第3次刑庭庭推
    總會議決議可資參照）。又刑法上所謂變造文書，指無製作
    權者，不變更原有文書之本質，擅自就他人所製作之真正文
    書，加以改造而變更其內容而言；倘該文書之本質已有變更
    ，或已具有創設性時，即屬偽造，而非變造。本件被告與劉
    竑均均無車牌之製作權，其等共同以醫療用白色透氣膠帶與
    黑色電氣膠布貼蓋車牌方式，將原有車號000-0000號之車牌
    變造為車號00-0000號之車牌，惟未變更原有車牌之本質，
    僅擅自就真正之車牌予以改造、變更車牌內容，自屬變造屬
    於特種文書之車牌行為，其等變造上開車牌後，使用懸掛該
    變造車牌之車輛，即對該變造車牌有所主張，足生損害於公
    路監理機關對於車輛牌照管理之正確性及警察機關對交通行
    政管理之正確性。是核被告蔡○○所為，係犯刑法第216條、
    第212條之行使變造特種文書罪。被告變造特種文書之低度
    行為，為其行使之高度行為所吸收，不另論罪。至起訴意旨
    雖認被告係犯刑法第216條、第212條之行使偽造特種文書罪
    嫌，然查被告所為核屬變造而非偽造，已如上述，此部分容
    有誤會，惟因起訴法條同一，對被告之防禦權行使不生影響
    ，自毋庸變更起訴法條，併此敘明。
  ㈡被告與劉竑均就本案犯行，具有犯意聯絡及行為分擔，應論
    以共同正犯。
  ㈢爰以行為人之責任為基礎，審酌被告為圖減少交通違規罰單
    ，竟與劉○○共同變造車牌後予以懸掛，足以生損害於公路監
    理機關對於車牌管理之正確性及警察機關對於交通行政管理
    之正確性，然考量被告犯後坦認犯行，已見悔意，兼衡被告
    過去並無前科，有臺灣高等法院被告前案紀錄表1份在卷供
    參(見本院卷第15-16頁)，態度良好，暨其大學肄業之智識
    程度、目前從事園藝造景工作及經濟狀況勉持之生活狀況，
    業經被告陳明在卷【詳被告個人戶籍資料(完整姓名)查詢結
    果內教育程度註記欄之記載，見本院卷第13、90頁】等一切
    情狀，量處如主文所示之刑，並諭知易科罰金之折算標準，
    以資懲儆。
  ㈣至未扣案變造之車號00-0000號之車牌係被告因本案行使變造
    特種文書犯罪所生之物，該車牌目前是否尚存不得而知，且
    依被告所述變造情節，僅係以醫療用白色透氣膠帶與黑色電
    氣膠布貼蓋車牌，自得輕易撕除，倘予宣告沒收並追徵其價
    額，徒增司法資源之無端耗費，並無必要性，且此追徵之諭
    知於本件顯欠缺刑法上之重要性，故依刑法第38條之2第2項
    規定，不予宣告沒收或追徵其價額，附此敘明。
參、無罪部分：
一、公訴意旨略以：被告與劉○○意圖為自己不法之所有，由劉○○
    駕駛上開車牌號碼業經變造為「00-0000」號之自小客車，
    搭載被告，於同月30日2時10分許，前往臺中市○○區○○路0段
    000號○○檳榔攤，由副駕駛座上之被告在車上向告訴人即店
    員邱○○出示劉竑均所交付予其、由魔術印製廠所印製、外觀
    及顏色與新臺幣(下同)千元真鈔雖未完全一致，但已極其相
    似之玩具紙鈔，表示要購買100元之檳榔，以此詐術，使告
    訴人誤以為被告係以千元真鈔購物，因而陷於錯誤，乃交付
    檳榔及找零800元予被告，並向被告收取上開千元玩具紙鈔
    ，嗣告訴人因少找100元，欲轉身回店內取錢時，旋即發現
    上開紙鈔有異，乃回頭向被告表示係假鈔，然被告竟僅回答
    告訴人：「是喔」等語，旋由劉○○搭載離開現場，嗣經告訴
    人報警後，為警調閱監視錄影循線查獲，並扣得告訴人交付
    之千元玩具紙鈔1張，因認被告涉犯刑法第339條第1項之詐
    欺取財罪嫌等語。
二、按犯罪事實應依證據認定之，無證據不得認定犯罪事實；不
    能證明被告犯罪者，應諭知無罪之判決，刑事訴訟法第154
    條第2項、第301條第1項分別定有明文。又認定犯罪事實所
    憑之證據，雖不以直接證據為限，間接證據亦包括在內，然
    而無論直接證據或間接證據，其為訴訟上之證明，須於通常
    一般之人均不致有所懷疑，而得確信其為真實之程度者，始
    得據為有罪之認定，倘其證明尚未達到此一程度，而有合理
    之懷疑存在而無從使事實審法院得有罪之確信時，即應由法
    院為諭知被告無罪之判決(最高法院76年台上字第4986號判
    決意旨參照)。又檢察官就被告犯罪事實，應負舉證責任，
    並指出證明之方法，刑事訴訟法第161條第1項亦有明文。是
    檢察官對於起訴之犯罪事實，應負提出證據及說服之實質舉
    證責任，倘其所提出之證據，不足為被告有罪之積極證明，
    或其指出證明之方法，無從說服法院以形成被告有罪之心證
    ，基於無罪推定之原則，自應為被告無罪判決之諭知(最高
    法院68年台上字第3146號、92年台上字第128號判決意旨參
    照)。
三、公訴意旨認被告涉犯詐欺取財罪嫌，無非係以被告於警詢時
    之供述、證人即告訴人邱○○於警詢及偵訊時之證述、職務報
    告1紙、現場暨路口監視器錄影畫面截圖照片1份、車輛詳細
    資料報表、汽車買賣合約書各1紙、臺中市政府警察局大雅
    分局扣押筆錄暨扣押物品目錄表1份、扣案之千元玩具紙鈔1
    張等為其論據。
四、訊據被告堅詞否認有何詐欺取財之犯行，辯稱：伊確實不知
    情，錢是劉竑均坐在駕駛座直接拿給檳榔攤小姐，檳榔攤小
    姐找錢給伊，由伊轉手給劉○○，伊不知道劉○○交付假鈔，伊
    也沒有經手到假鈔等語。經查：
  ㈠劉○○確有於110年5月29日23時50分許後某時，在臺中市○道○
    號高速公路大雅交流道附近某平面道路，駕駛懸掛前開車號
    00-0000號變造車牌之車輛搭載被告至臺中市某處等情，業
    經本院認定如前。
  ㈡公訴意旨雖舉證人即告訴人邱○○於警詢及偵訊時之證述為證
    ，主張被告與劉○○共同以玩具紙鈔購物行騙云云，惟為被告
    迭於警詢、本院準備程序及審理時均堅詞否認參與本案詐欺
    取財犯行，且據證人邱○○於警詢時證稱：伊是檳榔攤店員，
    在○○檳榔攤工作，於110年5月30日2時10分許，兩名年輕男
    子駕駛深色BMW廠牌車輛停在店門口，手持1,000元紙鈔向伊
    表示要購買100元檳榔，伊在店內先準備要找零之900元，當
    時該名男子手持千元折成長方形，外表看起來像1,000元，
    伊就交付檳榔及找零800元給坐在副駕駛座之男子，男子就
    將手上折成長條狀之1,000元交付給伊，因伊少拿1張百元鈔
    ，便請該2名男子等候，伊轉身後，將千元鈔拉開，發現該
    紙鈔有異，摸起來質感粗糙，且鈔票上印有「魔術印製廠」
    ，警覺為玩具鈔票，便向副駕駛座之男子表示鈔票有假，副
    駕駛座之男子回答：「喔，是喔，拜拜」等語，便立即駕車
    離去，印象中，副駕駛座之男子戴眼鏡，年約20至23歲，其
    他沒有印象等語(見偵卷第57-60頁)，復於偵訊時證稱：案
    發當時，伊在○○檳榔攤任職，伊只記得半夜，當時只有伊獨
    自顧檳榔攤，有2名年輕人開1輛黑色車輛過來，都沒有下車
    ，搖下副駕駛座車窗，是副駕駛座之男子向伊表示要買100
    元檳榔，副駕駛座之男子同時也亮1,000元，伊就知道要找
    錢，伊就在檳榔攤詢問要哪種檳榔，也是副駕駛座之男子回
    答要哪種檳榔，伊就返回拿檳榔給副駕駛座之男子，副駕駛
    座之男子就將1,000元紙鈔給伊，伊將檳榔及找錢給副駕駛
    座之男子，伊轉身一看，發現是假鈔，當時伊找手套摸不出
    來是假鈔，一看是假鈔，轉身向副駕駛座之男子表示這是假
    鈔，副駕駛座之男子回答：「是喔」等語，副駕駛座之男子
    只有轉頭向駕駛座之人對看一眼，車就開走，全程都是副駕
    駛座之男子與伊接洽等語(見偵卷第135-137頁)，而於本院
    審理時具結後證稱：伊任職○○檳榔攤，伊不認識在庭被告，
    於110年5月30日，有人來檳榔攤向伊購買檳榔，伊發現收到
    千元玩具紙鈔，當天其等開車來，表示要買100元檳榔，伊
    進去拿錢與檳榔，走出來要找錢，因為伊戴手套，轉身始發
    現那張千元鈔係假鈔，當時伊本來要找900元，只拿800元，
    伊表示：「少1張，你等我一下」等語，剛好發現那張千元
    鈔是假鈔，伊就轉頭表示：「你這張是假鈔」等語，該男子
    答稱：「噢噢，是喔」等語，然後就將車開走，因為當時視
    線比較暗，伊沒有看清楚其等長相，伊無法確認，當時車上
    有2人，沒有人下車，在檳榔攤門口停車，副駕駛座之人向
    伊表示要買100元檳榔，伊將檳榔及800元交給副駕駛座之人
    ，副駕駛座之人拿錢給伊，駕駛就坐在旁邊，因為伊只有拿
    800元，伊請對方等候，向副駕駛座之人表示：「等我一下
    ，我少100元」等語，因為紙鈔是折疊起來，伊將紙鈔攤開
    一看，「魔術」字樣在內，背面是山水，發現是假鈔，轉身
    向其等表示這是假鈔，副駕駛座之人就對著駕駛表示：「噢
    噢，是喔」等語，就開車走，係副駕駛座之男子將紙鈔交給
    伊，客人買飲料或檳榔，伊習慣將錢直接一同帶出去找給對
    方，對方表示買100元檳榔，伊一定會拿900元出去，可是因
    為伊將100元掉在桌上，伊走出去時發現只有拿800元，就向
    對方表示：「等我一下，我少100元」等語，轉身將千元鈔
    攤開看，發現是假鈔，(後改稱)伊先將檳榔及找錢交給副駕
    駛座之人，駕駛手有伸起來拿錢給伊，伊始彎腰去拿錢，應
    該是伊記錯，當時其等都戴口罩，副駕駛座之人轉頭向伊表
    示：「買檳榔買100」等語，其實伊沒辦法確認是誰向伊表
    示要購買100元檳榔，伊收到假鈔當時，係駕駛向伊表示：
    「是喔」，其等2人對看，聲音應該是駕駛等語(見本院卷第
    72-86頁)，核諸證人邱○○前開證述情詞可知，其對於當時確
    有將檳榔及800元找零交予當時乘坐副駕駛座之被告乙情，
    固然迭為證述甚詳，然亦證稱當時車內2名男子均配戴口罩
    ，無法判斷係何人向其表示欲購買100元檳榔，又證人邱○○
    雖於偵訊時證述係乘坐副駕駛座之男子向其交付千元玩具紙
    鈔，然亦當庭證述依照現場監視器錄影畫面所揭，應該是該
    車駕駛向其交付上開千元玩具紙鈔。基此，證人邱○○上開於
    偵訊時證述被告持千元玩具紙鈔，憑以佯為購買100元檳榔
    ，對其施以詐術等語之證述，尚非毫無瑕疵可指。則被告究
    竟是否為交付前開千元玩具紙鈔之人、又被告有無對證人邱
    ○○要約表示購買100元檳榔等節，尚需有相當補強證據佐證
    其真實性。
  ㈢再經本院當庭勘驗現場監視器錄影光碟，其中檔案名稱：「I
    MG_7018」及「IMG_7019」部分顯示，錄影畫面時間110年5
    月30日2時9分27秒許起，劉○○駕駛黑色小客車搭載被告至前
    址○○檳榔攤前，可見副駕駛座車窗半開，坐在副駕駛座之被
    告戴口罩、未戴眼鏡，向右斜靠汽車門柱閉眼休息且無說話
    動作，劉竑均戴口罩身體向右靠、轉頭朝右方窗外且有朝窗
    外說話動作，於同日2時9分54秒許，被告睜開眼睛並將車窗
    開啟幅度加大，隨即向右靠呈閉眼放鬆休息狀態，而於同日
    2時10分14秒許，告訴人手持紅色紙鈔走向被告，被告睜眼
    坐正並將車窗全開，並轉頭伸出雙手接取告訴人遞交之紙鈔
    、檳榔。劉○○則在駕駛座向右靠、面朝告訴人方向，亦有以
    右手遞交物品動作，於同日2時10分30秒許，劉○○駕車駛離
    現場，被告持續向車窗右方觀看，告訴人至路旁手指該車駛
    離方向後返回等情；另依檔案名稱「IMG_7020」部分所揭，
    錄影畫面時間110年5月30日2時10分15秒許起，可見被告睜
    眼坐正，將車窗全開，並轉頭伸出雙手於窗口內接取告訴人
    交付之紅色紙鈔、檳榔。劉○○則在駕駛座向右靠面朝邱○○方
    向，依放大畫面顯示，告訴人交付紅色紙鈔、檳榔當時，被
    告雙手並無持有任何物品，於同日2時10分24秒許，告訴人
    交付檳榔、紅色紙鈔後轉身返回，依放大畫面顯示，告訴人
    以右手持紅色紙鈔伸入車室內靠近正、副駕駛座之間，劉○○
    以左手持對折後之藍色紙鈔交付告訴人，因拍攝角度及錄影
    畫質等因素，無法清楚見及被告是否先行收取紅色紙鈔不明
    ，惟紅色紙鈔最終由乘坐駕駛座之劉○○以右手持握，白色盒
    裝檳榔則由被告以雙手捧持於大腿上等情，此有本院勘驗筆
    錄1份在卷可稽(見本院卷第45-47頁)，是依現場錄影畫面所
    揭，劉○○駕車駛抵該○○檳榔攤前，僅見劉○○曾有身體向右靠
    、轉頭朝右方窗外且朝窗外說話之動作，直至告訴人上前接
    近該車輛、交付檳榔及找零前，被告並未配戴眼鏡且呈閉眼
    休息狀態，而於告訴人將檳榔及800元找零交予乘坐副駕駛
    座之被告後，係由駕駛座之劉○○以左手持對折後之藍色玩具
    紙鈔交予告訴人，被告收受之800元找零最終亦轉手交付劉○
    ○收執等情無疑，足見告訴人指訴乘坐副駕駛座之被告向其
    表示購買100元檳榔，復持千元玩具紙鈔向其購買檳榔等節
    ，核與上開現場監視器錄影畫面不符，起訴書所載「被告將
    上開玩具紙鈔交付告訴人」乙節，實屬有疑，參以前開被告
    當時配戴口罩且無明顯說話動作，而現場監視器並無錄音功
    能，自亦無從佐證被告究竟有無於告訴人反應紙鈔有異時，
    答以：「是哦」等語之情節，確實無從據以作為告訴人指訴
    之補強證據。是被告堅詞主張對於劉○○以千元玩具紙鈔購買
    檳榔之事，毫無所悉乙情，尚非無憑，實難遽認被告存在對
    告訴人詐欺取財之主觀犯意。準此，卷內除告訴人前開單一
    且存在瑕疵之指訴外，並無其他事證足資作為上開證述之補
    強證據，自難認被告有何公訴意旨所指之詐欺取財犯行。
五、綜上所述，公訴人所提出證據或所指出之各項證據方法，無
    從證明被告確有向告訴人詐取財物，亦不能說服本院形成被
    告確有詐欺取財犯行之心證，公訴人所指之犯罪事實即屬不
    能證明，是依前述說明，基於無罪推定之原則，即應為被告
    有利之認定，而為被告無罪之諭知，以昭審慎。
據上論斷，應依刑事訴訟法第299條第1項前段、第301條前段，
刑法第28條、第216條、第212條、第41條第1項前段，刑法施行
法第1條之1第1項、第2項前段，判決如主文。
本案經檢察官李基彰提起公訴，檢察官朱介斌到庭執行職務。
中　　華　　民　　國　 111　　年　　 6　　月　　28　　日
　　　　　　　　　刑事第十五庭審判長法　官　簡佩珺
                                    法  官  張雅涵
                                    法  官  湯有朋
以上正本證明與原本無異。
如不服本判決應於收受送達後20日內向本院提出上訴書狀，並應
敘述具體理由；其未敘述上訴之理由者，應於上訴期間屆滿後20
日內向本院補提理由書（均須按他造當事人之人數附繕本）「切
勿逕送上級法院」。
告訴人或被害人如不服判決，應備理由具狀向檢察官請求上訴，
上訴期間之計算，以檢察官收受判決正本之日起算。
                            　　　　書記官  黃美雲
中　　華　　民　　國　　111 　年　　6 　　月　　28　　日
附錄本案論罪科刑法條：
刑法第212條
偽造、變造護照、旅券、免許證、特許證及關於品行、能力、服
務或其他相類之證書、介紹書，足以生損害於公眾或他人者，處
1年以下有期徒刑、拘役或9千元以下罰金。
刑法第216條
行使第210條至第215條之文書者，依偽造、變造文書或登載不實
事項或使登載不實事項之規定處斷。